臺灣高雄地方法院刑事判決　　　　　　 95年度易緝字第198號
公　訴　人　臺灣高雄地方法院檢察署檢察官
被　　　告　乙○○
上列被告因侵占案件，經檢察官聲請以簡易判決處刑（93年度偵
緝字第1595號），本院受理後（94年度簡字第1266號），認不應
以簡易判決處刑，改依通常程序審理，判決如下：
    主  文
乙○○無罪。
    理  由
一、公訴意旨略以：被告乙○○於民國88年3 月24日，在高雄市
    苓雅區○○○路173 號，以每月新臺幣（下同）1,800 元之
    租金，向告訴人新形象計程車客運服務有限公司承租計程車
    無線電車臺機1 組。然被告自90年5 月起即未繳納租金，經
    告訴人多次催討，被告仍未清償積欠之租金，告訴人乃於91
    年5 月4 日寄發存證信函通知被告3 日內若不出面繳款即終
    止租約，並要求被告返還租賃物，詎被告接獲存證信函後，
    竟意圖為自己不法之所有，以變易持有為所有之意思，將前
    開租賃物據為己有，繼續使用，並避不見面。因認被告涉犯
    刑法第335 第1 項之侵占罪嫌等語。
二、按犯罪事實應依證據認定之，無證據不得認定犯罪事實；又
    不能證明被告犯罪者，應諭知無罪之判決，刑事訴訟法第15
    4 條第2 項、第301 條第1 項分別定有明文。又刑事訴訟法
    上所謂認定犯罪事實之證據，係指足以認定被告確有犯罪行
    為之積極證據而言，該項證據自須適合於被告犯罪事實之認
    定，始得採為斷罪資料。如未能發現相當證據，或證據不足
    以證明，自不能以推測或擬制之方法，以為裁判之基礎。又
    刑事訴訟上證明之資料，無論其為直接或間接證據，均須達
    於通常一般之人均不致有所懷疑，而得確信其為真實之程度
    ，始得據為有罪之認定，若其關於被告是否犯罪之證明未能
    達此程度，而有合理性懷疑之存在，致使無從形成有罪之確
    信，根據「罪證有疑，利於被告」之證據法則，即不得遽為
    不利被告之認定（最高法院著有29年度上字第3105號、40年
    臺上字第86號、76年臺上字第4986號判例意旨參照）。又檢
    察官對於起訴之犯罪事實，應負提出證據及說服之實質舉證
    責任，倘其所提出之證據，不足為被告有罪之積極證明，或
    其指出證明之方法，無從說服法院以形成被告有罪之心證，
    基於無罪推定之原則，自應為被告無罪判決之諭知（最高法
    院92年臺上字第128 號判例意旨參照）。
三、本件公訴人認被告涉有前揭犯罪，係以告訴人之代表人丙○○之指述、租賃契約書、計費明細表為其主要論據。被告於
    本院審理時，固坦承有承租上開無線電車臺機而未返還之事
    實，惟堅詞否認有何侵占犯行，辯稱：其於90年間，舉家北
    遷，並未收受告訴人寄發之存證信函。且搬家時上開機臺即
    已遺失，其因自忖已質押1 萬元於告訴人處，且告訴人亦已
    停止服務，以所質押之款項與機臺價值兩相抵扣即可，並無
    侵占機臺之意思等語。
四、經查：
（一）證據能力之認定：
   1、告訴人之代表人丙○○於偵訊及本院94年簡字第1266號審
      理中之陳述：
 （1）按證人依法應具結而未具結，其證言不得作為證據，刑事
      訴訟法第158 條之3 定有明文；復按告訴人之指訴雖係以
      使被告受刑事訴追為目的，但非刑事訴訟法第3 條所稱之
      「當事人」，乃當事人以外之第三人，除依同法第271 條
      之1 規定到庭單純陳述意見時，毋庸具結外，如就與待證
      事實有重要關係之親身知覺、體驗事實陳述時，即居於證
      人之地位，依上開增訂公布之規定，自應依同法第186 條
      第1 項規定命其具結，使告訴人知悉其有據實陳述之義務
      ，以擔保其證言之真實性，該供述證據始具證據能力，如
      未踐行人證之法定調查程序，應不得作為證據（最高法院
      93年度臺上字第6838號裁判意旨參照）。
 （2）查告訴人之代表人丙○○於檢察官偵訊及本院94年度簡字
      第1266號審理時，係以告訴人之代表人身分接受訊問，渠
      就與待證事實有重要關係之親身知覺、體驗事實而為陳述
      時，係居於證人之地位而為陳述，依上開說明，應依法具
      結以擔保其證言之真實性。惟告訴人之代表人丙○○於偵
      訊及本院94年簡字第1266號審理時，並未經檢察官或法官
      告以具結之義務及偽證罪之處罰，且未於供前或供後使其
      具結，是依前揭說明，告訴人之代表人丙○○於檢察官訊
      問及本院94年度簡字第1266號審理時就與待證事實有重要
      關係之親身知覺、體驗事實所為之陳述並無證據能力，本
      院自不得採為判斷之依據。
   2、新形象無線電台繳費卡：
 （1）按除顯有不可信之情況外，從事業務之人於業務上或通常
      業務過程所須製作之紀錄文書、證明文書，亦得為證據，
      刑事訴訟法第159 條之4 第2 款定有明文。又從事業務之
      人在業務上或通常業務過程所製作之紀錄文書、證明文書
      ，因係於通常業務過程不間斷、有規律而準確之記載，通
      常有會計人員或記帳人員等校對其正確性，大部分紀錄係
      完成於業務終了前後，無預見日後可能會被提供作為證據
      之偽造動機，其虛偽之可能性小，何況如讓製作者以口頭
      方式於法庭上再重現過去之事實或數據亦有困難，因此其
      亦具有一定程度之不可代替性，除非該等紀錄文書或證明
      文書有顯然不可信之情況，否則有承認其為證據之必要（
      刑事訴訟法第159 條之4 第2 款立法理由參照）。
 （2）查新形象無線電台繳費卡係告訴人公司從事業務之人員，
      就被告繳納租金情形在通常業務過程所製作之紀錄文書，
      依上開說明，應認該繳費卡具有證據能力，而可作為證據
      。
   3、其餘證據方法之證據能力：
 （1）按傳聞法則之重要理論依據，在於傳聞證據未經當事人之
      反對詰問予以核實，乃予排斥。惟若當事人已放棄對原供
      述人之反對詰問權，於法院審判時表明同意該等傳聞證據
      可作為證據，基於證據資料愈豐富，愈有助於真實發現之
      理念，並貫徹刑事訴訟法修法加重當事人進行主義之精神
      ，確認當事人對於證據能力有處分權之制度，傳聞證據經
      當事人同意作為證據，法院認為適當者，亦得為證據。另
      當事人於調查證據時，對於傳聞證據表示「沒有意見」、
      「對於證據調查無意見」，而未於言詞辯論終結前聲明異
      議，應視為已有將該等傳聞證據採為證據之同意，此刑事
      訴訟法第159 條之5 定有明文。
 （2）被告於本院準備程序時，已表示對於全案卷證之證據能力
      均無意見，且於本件調查證據時，亦未於言詞辯論終結前
      聲明異議，依刑事訴訟法第159 條之5 規定，應視為被告
      已同意告訴人之代表人丙○○於檢察事務官、司法警察調
      查時之陳述具有證據能力，而可作為證據，本院斟酌上開
      證據並非非法取得，亦無證明力明顯過低之情形，是均得
      採為證據。
（二）茲就上開證據認定事實如下：
   1、被告自88年3 月24日起，向告訴人承租計程車無線電車臺
      機1 組，每月需繳納租金1,800 元，並繳納1 萬元保證金
      。然被告自90年5 月間起，即未依約繳納租金，亦未返還
      機臺等情，已據被告於偵訊及本院審理時供認不諱（見93
      年8 月3 日偵訊筆錄、本院96年1 月11日審判筆錄）。核
      與告訴人之代表人丙○○於警詢及本院審理時證述之情節
      相符（見92年2 月28日警詢筆錄、本院96年1 月11日審判
      筆錄）。復有存證信函、租賃契約書、新形象無線電台繳
      費卡各1 份在卷足憑，上開事實，應堪信為真實。
   2、然按刑法上之侵占罪，須持有人變易其原來之持有意思而
      為不法所有之意思，始能成立，如僅將持有物延不交還或
      有其他原因致一時未能交還，既缺乏主觀要件，即難遽以
      該罪相繩；另刑法上侵占罪之成立，以擅自處分自己持有
      他人所有之物，或變易持有之意思為所有之意思而逕為所
      有人之行為，為其構成要件；如僅將持有物延不交還，自
      不能遽論以該罪（最高法院68年臺上字第3146號判例、70
      年臺上字第1633號判決參照）。經查：
 （1）被告於本院審理時，辯稱：上開機臺已經於90年間其等舉
      家北遷時遺失等語（見95年12月2 日訊問筆錄）。核與證
      人即被告之妻丁○○於本院審理時，結證稱：其等於90年
      間，因經濟因素，舉家北遷，機臺置於原住處，嗣後遍尋
      不著等語相符（見本院96年1 月11日審判筆錄）。亦與證
      人即告訴人之代表人丙○○於本院審理時證稱：被告自90
      年5 月間起拒不繳納租金，渠等亦無法聯絡被告等語相合
      （見同上審判筆錄）。是被告於90年間，確係因經濟因素
      北遷，而上開機臺之下落，即已不明。則被告雖拒不返還
      機臺，然尚無證據證明被告有擅自處分上開機臺，或變易
      持有之意思為所有之意思而逕為所有人之行為。從而，並
      無證據證明被告有何處分上開機臺之行為，尚未合於刑法
      第335 條第1 項侵占罪之客觀上不法處分之要件。
 （2）再者，公訴人雖以被告於偵訊時供稱：告訴人於租賃期間
      無理由關機，其想退租取回押金，為告訴人所拒，其遂未
      返還機臺等語（見93年8 月3 日偵訊筆錄），因認被告有
      不法所有意圖等語。然查，被告確曾質押1 萬元在告訴人
      處。嗣其等因經濟因素舉家北遷，自忖可以押金扣抵，遂
      未返還機臺乙情，已據被告於偵訊及本院審理時供陳綦詳
      （見93年8 月3 日偵訊筆錄、本院95年12月11日審判筆錄
      ）。核與證人丙○○於本院審理時證稱：被告確實有質押
      1 萬元，渠亦有關機，使被告無法使用上開機臺等語相符
      。而證人丁○○亦於本院審理時證稱：渠等自忖有質押1
      萬元在告訴人處，讓告訴人逕行扣款即可等語（見同上審
      判筆錄）。則被告自忖告訴人已停止服務，於因債避走他
      鄉時，將上開機臺留置原住處，並思及可以押金扣抵，遂
      未返還機臺等情，應非無據。從而，尚無從推論被告於將
      上開機臺留置住處時，主觀上有將上開機臺侵占入己之不
      法所有意圖。至被告上開辯解，僅係其主張同時履行抗辯
      是否有當之問題，亦無從推論被告有侵占上開機臺之不法
      所有意圖。另被告自88年3 月24日承租上開機臺起至90
      年4 月間止，均有繳納租金等情，亦據告訴人之代表人丙○○於檢察事務官詢問及本院審理時指述綦詳（見92年4
      月11日詢問筆錄、本院96年1 月11日審判筆錄），而上開
      機臺於告訴人出租被告時，已係中古機具，依正常管道買
      賣價值應該沒有幾千元；且因被告並未繳費，告訴人遂停
      止服務，被告亦無法使用上開機臺等情，亦據證人即告訴
      人之代表人丙○○於本院審理時結證綦詳（見本院96年1
      月11日審判筆錄）。證人丁○○於本院審理時亦結證稱：
      因被告違規，告訴人關機停止服務，被告即未繳納租金等
      語（見本院96年1 月11日審判筆錄）。是被告於使用上開
      機臺期間，既均依約繳付租金。嗣告訴人因故關機停止服
      務，被告亦無法使用上開機臺。而上開機臺價值亦非至鉅
      ，且被告亦曾質押1 萬元之押金於告訴人處，若契約終止
      ，尚非不得請求返還，且其數額亦非不足以扣抵機臺價金
      ，是被告亦應無侵占上開機臺之動機。從而，亦無從自被
      告一時無法交還上開機臺，遽認被告主觀上具有不法所有
      之意圖，依上開判例之說明，既無從認定被告具有侵占罪
      之主觀不法意圖，自不得以該罪相繩。
 （3）又本件告訴人出租無線機臺予被告時，並未約定期限乙節
      ，業據證人丙○○於本院審理時結證綦詳（見本院96年1
      月11日審判筆錄），並有租賃契約書1 份附卷可稽。則被
      告向告訴人承租機臺時，既未約定租賃期限，則屬不定期
      租賃契約，依民法第450 條第2 項、第3 項之規定，各當
      事人雖得隨時終止契約，惟應依習慣先期通知；另依民法
      第95條規定，非對話之意思表示者，其意思表示，以通知
      達到相對人時，發生效力。本件告訴人雖曾以上開寄存證
      信函催告被告履行契約，惟該存證信函僅載明「否則將終
      止租約」等語。足見上開存證信函僅係通知被告即將解約
      之意，並無終止租約之意思。況被告並未收受上開存證信
      函乙節，亦據被告於本院審理時供陳綦詳，核與證人丁○○於本院審理時證述情節相符（見本院96年1 月11日審判
      筆錄），亦難認上開通知已達於被告。嗣因被告仍未繳回
      機臺，告訴人之代表人遂託人轉知被告終止契約之意，惟
      均未尋得被告等情，已據被告於本院審理時供陳：並未接
      獲告訴人通知終止租約之意思表示等語明確（見本院96年
      1 月11日審判筆錄），核與證人丙○○於本院審理時證述
      情節相符（見本院96年1 月11日審判筆錄）。是告訴人終
      止契約之意思表示並未到達被告乙情，應堪信為真實。是
      告訴人既未合法終止租約，則被告依該租賃契約本可使用
      該部機臺，縱其事後有未依約繳納租金之情事，亦難指被
      告有不法所有之意圖，擅自處分自己持有他人之物之犯行
      。
五、綜上所述，堪認公訴人認定被告犯嫌所憑之證據，即未達通
    常一般人均不致有所懷疑，而得以確信其為真實之程度，尚
    不得遽為不利被告之認定。此外，復查無其他積極證據足認
    被告有何侵占犯行，揆諸首揭法條及判例意旨說明，顯然不
    能證明被告犯罪，應為無罪之諭知，以昭審慎。
據上論斷，應依刑事訴訟法第301條第1項判決如主文。
本案經檢察官甲○○到庭執行職務。
中　　華　　民　　國　　96　　年　　1 　　月　　25　　日
                  刑事第九庭審判長法　官  王啟明
                                  法  官  王奕勳
                                  法  官  謝梨敏
以上正本證明與原本無異。
如不服本判決，應於判決送達後10日內，向本院提出上訴狀。
                                書記官  林志衡
中　　華　　民　　國　　96　　年　　1 　　月　　25　　日
